【裁判字號】    97,訴,872
【裁判日期】    970424
【裁判案由】    侵權行為損害賠償
【裁判全文】
臺灣臺北地方法院民事判決               97年度訴字第872號
原      告  丙○○○
訴訟代理人  乙○○
被      告  甲○○
上列當事人間請求侵權行為損害賠償事件，本院於民國97年4月
10日辯論終結，判決如下：
    主      文
被告應給付原告新臺幣壹萬元。
原告其餘之訴駁回。
訴訟費用由被告負擔新臺幣壹仟元，餘新臺幣仟佰元由原告
負擔。
本判決第一項得假執行。
    事實及理由
一、原告起訴主張如下：
（一）兩造係鄰居，因被告裝置廣告招牌之事發生爭吵，被告因
      而於民國94年11月7日15時許，在臺北市○○區○○路29
      號前，對原告辱罵「覽叫」（臺語，指男性性器官）並以
      二手向外撥，公然侮辱原告，上開事實並經臺視新聞於96
      年5月1日晚上7點向全國播送、經蘋果日報於96年5月1日
      登載於法庭版，案經臺灣高等法院以96年度上訴字第2428
      號刑事判決判處被告公然侮辱罪，處拘役20日，得易科罰
      金在案。原告因被告上開行為致原告名譽權及人格法益受
      有非財產上損害。爰依民法第184條第1項前段、第195條
      規定，請求損害賠償。
（二）原告高職畢業，曾於電信局上班，現為家庭主婦，目前無
      收入及財產，有3個女兒。伊先生月入約6萬元。被告有房
      屋3棟，市值數千萬元。
（四）聲明：被告應給付原告40萬元。
二、被告辯稱如下：
（一）兩造間因裝置廣告招牌之事，訴外人即原告之夫乙○○對
      被告向臺灣臺北地方法院檢察署提出刑事竊佔告訴，經本
      院以95年度偵字第7705號處以不起訴處分在案。又原告於
      被告店面前指責被告以「竊佔」及「偷」用語，並要求被
      告即時撤除招牌，被告以國語自言：我「懶的叫」，即懶
      的與原告計較，原告稱被告用台語說「覽叫」並提出公然
      侮辱告訴，被告隨意回應，亦無指名道姓，僅為口頭禪。
      且被告身染頑性癲癇慢性疾病，易無法控制情緒。再原告
      侮辱伊為賊，伊係正當防衛。
（二）原告辱罵被告「賊」，經被告對其提起妨害名譽告訴，原
      告則對被告提起刑事誣告，被告被判無罪，原告上訴，而
      被告被判處公然侮辱罪，被告不服提起上訴，兩案事實相
      關，判決尚未確定，原告不得提起本訴。
（三）原告請求損害賠償未提出計算式及相關證據，請求刑事附
      帶民事訴訟亦遭臺灣高等法院刑事庭以96年度附民上字第
      39號判決駁回。
（四）伊國小畢業，曾為印刷工人，現開設文具店，月入約1萬
      多元，收入不固定，有房屋2間登記伊名下，另有1間登記
      於太太名下，並負有300多萬元之貸款，有2個兒子，1個
      女兒已出嫁。
（五）聲明：原告之訴駁回。
三、兩造不爭執事實：
（一）兩造係鄰居，因被告裝置廣告招牌之事發生爭吵，被告於
      94年11月7日15時許，在臺北市○○區○○路29號前，與
      原告產生言語衝突並作二手向外撥之手勢。
（二）原告對被告提起刑事附帶民事訴訟，臺灣高等法院刑事庭
      以96年度附民上字第39號判決駁回。
四、原告起訴主張被告有前揭辱罵原告一節，為被告所否認，並
    以前揭情詞置辯。是本件應審酌者為被告是否有原告所主張
    辱罵情事。查：
（一）被告因與鄰居即原告就裝置廣告招牌之事發生爭吵，於94
      年11月7日15時許，在臺北巿萬華區○○路29號前，對原
      告丙○○○辱罵「覽叫」（臺語，指男性性器官）並以二
      手向外撥，公然侮辱丙○○○一事，經原告提出告訴，臺
      灣臺北地方檢察署檢察官以該署94年度偵字第22545號提
      起公訴，為本院刑事庭以95年度訴字第1428號判處拘役20
      日，其後被告對該判決提起上訴，經臺灣高等法院以96年
      度上訴字第2428號刑事判決撤銷原判決，惟仍判處拘行20
      日，減刑為拘行10日確定等情，有原告所提出而為被告所
      不爭執之臺灣高等法院96年度上訴字第2428號刑事判決影
      本可佐，並經調取臺灣臺北地方法院檢察署94年度偵字第
      22545號、95年度偵字第4647號查核屬實。被告雖稱該判
      決仍未確定，現已上訴最高法院等語。然查，該件另有被
      告所涉及之誣告罪經臺灣臺北地方法院檢察署檢察官以95
      年度偵字第4647號併同提起公訴，該誣告罪部分先後經本
      院為被告無罪之應知，並經臺灣高等法院駁回公訴人之上
      訴，該誣告罪部分仍得上訴最高法院，而前揭公然侮辱部
      分，依法不得上訴，此有前開被告所不爭執之臺灣高等法
      院96年度上訴字第2428號刑事判決影本可稽，被告所辯該
      部分尚未確定，尚不足取。
（二）被告雖辯稱伊係以國語自言我「懶的叫」云云，然查，被
      告之妻於沈王阿梅於偵查中作證時證稱：有聽到被告用台
      語說「覽叫」及國語說「懶得跟你計較」等語（臺灣臺北
      地方法院檢察署94年度偵字第22545號卷宗第37頁）。沈
      王阿梅為被告之妻，與被告關係匪淺，應無故意誣陷被告
      之虞，是被告所辯應非可取。
（三）被告復辯稱：原告侮辱伊為賊，伊係正當防衛云云。按所
      謂正當防衛，乃對於現時不法之侵害為防衛自己或他人之
      權利，於不逾越必要程度範圍內所為之反擊行為（最高法
      院64年度臺上字第2442號判例）。查，本件被告曾以原告
      因前揭廣告招牌問題發生爭執，於94年11月7日15時許，
      在前揭同一處所對被告辱罵「賊」一事，對原告提起刑事
      告訴。然經臺灣臺北地方法院檢察署檢察官調查後，以94
      年度偵字第22545號為不起訴處分等情，業經本院調取上
      開偵查卷宗查核屬實。而證人沈王阿梅於偵查中雖證稱：
      有聽到原告說被告偷掛招牌是賊等語（臺灣臺北地方法院
      檢察署94年度偵字第22545號卷宗第37頁），然另一證人
      許錫鑑證稱：伊與兩造為鄰居，有聽到大聲爭吵，就跑出
      來，因為廣告招牌之事在罵，警察來才停止，沒有聽到原
      告罵被告賊等語（臺灣臺北地方法院檢察署94年度偵字第
      22545號卷宗第36頁）。證人沈王阿梅與被告為夫妻關係
      ，而許錫鑑僅為兩造之鄰居，與兩造較無利害關係，其證
      言較之證人沈王阿梅自較為可信，自難僅憑證人沈王阿梅
      遽為原告不利之認定。此外，被告復無其他證據證明其前
      開證言，其所辯自無足取。況縱認原告卻有罵被告為賊之
      事屬實，其情形與正當防衛之要件亦屬有別，尚無主張正
      當防衛之餘地，附此敘明。
（四）按「因故意或過失，不法侵害他人之權利者，負損害賠償
      責任」，民法第184條第1項前段定有明文。本件被告既有
      上開辱罵原告情節屬實，而其辱罵現場係在被告住處騎樓
      下，當時尚有其他鄰居在場，足使原告在精神上感受到難
      堪，使原告人格及社會評價受到貶損，是被告前開行為應
      已侵害原告之名譽權，應足認定，原告請求被告負損害賠
      償責任即屬有據。復按不法侵害他人之身體、健康、名譽
      、自由、信用、隱私、貞操，或不法侵害其他人格法益而
      情節重大者，被害人雖非財產上之損害，亦得請求賠償相
      當之金額，民法第195條第1項定有明文。所謂相當，應以
      實際加害情形與其名譽影響是否重大，及被害者之身分地
      位與加害人經濟狀況等關係定之；又慰藉金之賠償須以人
      格權遭遇侵害，使精神上受有痛苦為必要，其核給之標準
      固與財產上損害之計算不同，然非不可斟酌雙方身分資力
      與加害程度，及其他各種情形核定相當之數額（最高法院
      47年臺上字第1221號、51年度臺上字第223號判例意旨參
      照）。本件審酌被告辱罵原告之緣由係因原告有一壓克力
      立體雙面招牌，因原告承租戶郭懿敏未經原告同意與被告
      立約，允該招牌靠近被告房屋方面由被告製作文具行之招
      牌使用，原告知悉後反對，郭懿敏即向通知被告將招牌取
      下，被告取下後以鐵絲懸在天花板及固定於原鐵架而遮住
      原告招牌，嗣後原告即找被告理論而發生爭執，被告與原
      告爭執中出言辱罵。雖經原告提出告訴而判處拘役，然迄
      今仍未向原告道歉。再參照原告為高職畢業，曾在電信局
      上班，現為家庭主婦，尚有先生及3名女兒，其夫收入約6
      萬元；被告則為國小畢業，以前為印刷工人，現開設文具
      店。每月收入約1萬餘元，家中尚有其妻及2個兒子，其名
      下有2間房屋，其妻有1間房屋等情，認原告得請求被告給
      付之非財產上損害賠償以1萬元為已足，逾此數額之請求
      ，尚屬過高，不應准許。
五、綜上所述，原告依侵權行為法律關係請求被告給付非財產上
    損害賠償1萬元為有理由，應予准許，逾此範圍之請求為無
    理由，應予駁回。
六、原告勝訴金額未逾50萬元，應依職權宣告假執行。
七、本件原告原繳納第一審裁判費4,410元，惟其中關於請求被
    告拆除招牌部分業經其撤回，該部分裁判費110元應由其自
    行負擔。至其餘4,300元，原告起訴請求被告給付40萬元部
    分，縱原告請求金額甚少，依法最少亦應繳納1,000元，本
    件係因被告行為所致，雖原告勝訴金額僅1萬元，本院認被
    告應負擔1,000元，其餘3,300元由原告負擔始符公平。
八、本件事證已臻明確，兩造其餘主張陳述及所提之證據，經審
    酌後於本件判決結果無影響，爰不逐一論述，附此敘明。
九、據上論結，本件原告之訴為一部有理由，一部無理由，依民
    事訴訟法第79條、第389條第1項第5款，判決如主文
中    華    民    國    97    年    4     月    24    日
                      民事第二庭  法  官  蔡政哲
上為正本係照原本作成
如對本判決不服，應於送達後20日內，向本院提出上訴狀
中    華    民    國    97    年    4     月    24    日
                                  書記官  曾靖雯


司法院資訊處製作；財團法人民間司法改革基金會備份。
